臺灣澎湖地方法院民事判決　九十三年度國字第一號
　　原　　　告　丙○○
　　　　　　　　戊○○
　　　　　　　　丁○○
　　　　　　　　己○○
　　　　　　　　乙○○
　　共　　　同　庚○○
　　訴訟代理人
　　被　　　告　澎湖縣政府衛生局
　　法定代理人　甲○○
　　訴訟代理人　陳旻沂律師
右當事人間國家賠償事件，經本院於民國九十三年八月十九日言詞辯論終結，判決如
下：
    主      文
原告之訴駁回。
訴訟費用由原告負擔。
    事實及理由
甲、程序方面：查原告於民國九十三年四月二十三日向本院提起本件國家賠償之訴前
    ，已於九十二年十二月十五日依國家賠償法第十條第一項規定以書面向被告請求
    國家賠償，被告於九十二年十二月二十九日函覆表示拒絕賠償（本院卷第十六、
    十七頁），有拒絕賠償理由書在卷可稽。是以，原告提起本件國家賠償請求，程
    序上符合規定，法院自應依國家賠償法第十一條規定審理，合先敘明。
乙、兩造之主張
一、原告起訴主張：原告戊○○為前澎湖縣七美鄉東湖村村長陳勝雄之配偶，原告丙
    ○○、丁○○、己○○、乙○○則係陳勝雄之子女。緣陳勝雄於民國九十一年三
    月十四日下午六時二十分許，因胃出血，經家人送往七美鄉衛生所治療，經醫師
    診斷並急救後，陳勝雄仍無意識，且無法自行呼吸，亟需後送至臺灣本島之醫院
    進行救治。被告與德安航空股份有限公司（下稱德安航空）有簽署合約，約定德
    安航空須在每日下午五時起至翌日上午八時提供直昇機一架長駐澎湖，以應急需
    ，但被告前代理局長莊承家竟批准德安航空於同年三月十三日、十四日，將直昇
    機送往臺灣本島進行維修，且未要求德安航空提出替代方案，致陳勝雄無法迅速
    後送至臺灣。經被告通知澎湖縣警察局勤務指揮中心，轉請內政部警政署空中警
    察隊、行政院國家搜救指揮中心等單位指派直昇機支援後，直昇機至同日晚間九
    時十分，始抵達七美，載運陳勝雄至高雄榮民總醫院（下稱高雄榮總），然因遲
    誤治療時機，致陳勝雄於同日晚間十時五分，經醫師宣告不治死亡。被告依緊急
    醫療救護法第十條、第十一條、澎湖縣申請航空器緊急救護自治條例第三條、第
    四條之規定，在澎湖地區民眾有危害時，有義務施以緊急醫療救護，護送患者就
    醫，詎被告前代理局長莊承家怠於執行職務，批准德安航空直昇機返台維修，卻
    未要求德安航空提出替代方案，使陳勝雄錯失治療先機，因而死亡，原告分為陳
    勝雄之配偶或子女，因陳勝雄死亡，受有財產上及非財產上之損失，爰依國家賠
    償法第二條之規定，訴請被告賠償新台幣（下同）八百六十四萬五千八百七十六
    元，及自起訴狀繕本送達被告翌日起至清償日止，按週年利率百分之五計算之利
    息。
二、被告則以：依緊急醫療救護法、澎湖縣申請航空器緊急救護自治條例等規定，並
    無法推論被告有緊急救護之作為義務。縱然被告有義務，被告核准德安航空直昇
    機返台維修，係基於飛行安全考量，並無錯誤，且依合約規定，德安航安在維修
    期間仍應執行後送任務，陳勝雄病危時，七美鄉衛生所已盡全力搶救，被告當時
    亦設法聯絡德安航空、澎湖縣警察局勤務指揮中心等單位調度直昇機，直昇機無
    法及時抵達，實因天候已晚，機場設備不良所致，被告並無疏失等語資為抗辯，
    並請求駁回原告之訴。
丙、兩造不爭執之事實
一、陳勝雄於九十一年三月十四日下午六時二十分許，因胃出血，經家人送往七美鄉
    衛生所治療，經醫師診斷並急救後，陳勝雄仍無意識，且無法自行呼吸，亟需後
    送至臺灣本島之醫院進行救治。
二、被告與德安航空有簽署合約，約定德安航空須在每日下午五時起至翌日上午八時
    提供直昇機一架長駐澎湖，以應急需。
三、被告前代理局長莊承家批准德安航空於九十一年三月十三日、十四日，將直昇機
    送往臺灣本島進行維修。
四、九十一年三月十四日下午六時二十分許，七美鄉衛生所通知被告有後送勤務，因
    德安航空之直昇機未在澎湖，被告乃通知澎湖縣警察局勤務指揮中心，轉請內政
    部警政署空中警察隊、行政院國家搜救指揮中心等單位指派直昇機支援後，空中
    警察隊之直昇機至同日晚間九時十分，始抵達七美，載運陳勝雄至高雄榮總。
五、陳勝雄於同日晚間十時五分，經醫師宣告不治死亡。
丁、得心證之理由
一、按公務員於執行公權力時，因故意或過失不法侵害人民自由或權利者，國家應負
    損害賠償責任；公務員怠於執行職務，致人民自由或權利遭受損害者亦同，國家
    賠償法第二條第二項定有明文。本件茲應審究者，即被告前代理局長莊承家批准
    德安航空直昇機於九十一年三月十三日、十四日返台維修，是否怠於執行職務，
    有無故意或過失，且與損害之發生，即陳勝雄死亡之結果，有無相當因果關係。
    經查：
（一）緊急醫療救護法第十條、第十一條、澎湖縣申請航空器緊急救護自治條例第三
      條、第四條固規定：縣市消防機構應設置救護指揮中心、配置救護人員，救護
      指揮中心應執行之任務內容，及澎湖地區民眾得在病危時，申請救護航空器等
      情。然緊急醫療救護法係規範消防機構，與本件被告並無關聯，而澎湖縣申請
      航空器緊急救護自治條例，係規範澎湖地區民眾申請直昇機後送之標準、流程
      。又根據澎湖縣申請航空器緊急救護自治條例第一條，澎湖縣政府係為承租民
      間救護航空器辦理急重症病患護送就醫、返鄉安寧照護，始制定該條例，足認
      政府提供民眾上開申請，係屬對澎湖地區民眾福利照護之行為，但政府並不因
      此有義務在民眾有需求時，即刻提供後送之直昇機甚明。
（二）另依被告與德安航空簽訂之「澎湖縣救護直昇機後送計劃合約書」第四條第三
      點之規定，德安航空直昇機有每月二天之維修期，德安航空在維修前七日須通
      知被告，且維修期間仍應執行後送任務，有上開合約書可稽（本院卷第五十二
      頁）。查被告前於九十年間，即函請行政院衛生署在直昇機維修之空窗期，轉
      知各相關單位支援後送任務；又德安航空於九十一年三月一日即先以電話通知
      被告，直昇機近期將返台維修，並於同月十一日正式發函通知被告直昇機於同
      月十三日、十四日返台維修，被告並於同月十二日發函同意德安航空上開請求
      ，並請德安航空維修期間仍應執行後送任務，有行政院衛生署衛署醫字第０九
      一００００三三二號函、澎湖縣衛生局澎衛總字第０九一０００一五０四號函
      附卷可稽（臺灣澎湖地方法院檢察署九十一年度他字卷第一八號，第三十六頁
      ）。又參酌同月十四日下午三時四十三分，澎湖地區民眾王春柳亦申請直昇機
      後送，經被告轉知警政署空中警察隊支援後，直昇機於同日下午四時五十三分
      即起飛執行後送任務，又本件後送任務，被告亦曾請澎湖縣警察局勤務指揮中
      心、內政部警政署空中警察隊、行政院國家搜救指揮中心等單位指派直昇機支
      援，亦有行政院國家搜救指揮中心函、內政部警政署函、澎湖縣衛生局民眾申
      請救護直昇機申請書可稽（他字卷第一百零九頁、第一百一十二頁、本院卷第
      九十一頁）等情，可見被告係依合約准許德安航空直昇機返台維修，維修期間
      仍促請德安航空及其他單位執行或支援後送任務甚明，自難謂被告前代理局長
      莊承家有怠於執行職務，其處置有何故意或過失。至於本件後送任務，直至同
      日晚上九時十分始有直昇機可自七美機場起飛載運陳勝雄返台一節，係宥於德
      安航安馬祖接替機因終昏後無法飛行，空警隊尚須查詢當時天候、七美機場夜
      航設施等相關資料，始能判斷是否合適飛行所致，業據澎湖縣衛生局技士朱惠
      珍、澎湖縣警察局勤務指揮中心作業員朱登文等在偵查中結證在卷，自難將本
      件後送任務，受限於資源分配、地理位置、戰管、航管、天候等因素，使直昇
      機至同日晚間九時十分始能自七美機場起飛等情，歸咎於被告前代理局長莊承
      家。
（三）又陳勝雄於九十一年三月十四日下午六時二十分許，經救護車送抵七美鄉衛生
      所時，已無呼吸、心跳、血壓，兩側瞳孔放大，對於光無反應，呈到院前死亡
      之狀態，經施打強心針、代用血漿急救後，血壓雖曾一度達到九十公釐水銀住
      ，但血壓、心跳均呈不穩定狀態，且過程中均無法自行呼吸，亦沒有意識，經
      陳勝雄家人表示希望後送高雄長庚醫院或高雄榮總後，衛生所所人員填表格向
      衛生局傳真申請等情，業據證人即醫師蔡興周於偵查中（他字卷第二百三十一
      頁至二百三十五頁）結證屬實，並有醫療紀錄影本附於偵查卷可稽，足認陳勝
      雄送抵七美鄉衛生所時，已呈到院前死亡狀態，經急救後，依靠維生儀器維持
      其生命跡象，病情極為嚴重。又依「澎湖縣救護直昇機後送計劃合約書」第三
      條第四點之規定，德安航空係應於揭獲被告通知一小時內起飛，復參酌澎湖地
      區民眾尤義敏因急症申請直昇機後送事件，該件於九十一年三月一日下午四時
      五十六分提出申請，直昇機於同日下午五時四十八分自馬公機場起飛，於同日
      下午六時三十五分送尤義敏至高雄長庚醫院，有上開合約書、澎湖縣政府受理
      人民申請緊急救護直昇機任務通知單可稽（他字卷第三十五頁、本院卷第五十
      一頁），可認自民眾提出申請後，縱然直昇機駐在澎湖，經被告審核、通知德
      安航空之直昇機暨人員準備飛行、交通接駁等流程，至少須九十分鐘，始能將
      病患送至臺灣本島之醫院。而陳勝雄於九十一年三月十四日下午六時二十分許
      ，送至七美鄉衛生所時，病況已極為嚴重，係賴維生儀器維持生命跡象，已如
      前述，蔡興周醫師亦表示縱使未延誤後送時間，亦難認定或推斷陳勝雄可否存
      活（本院卷第十四頁）。是以，縱然德安航空之直昇機駐在澎湖，可在申請後
      九十分鐘將陳勝雄送至高雄榮總，原告亦未能證明如可在申請後九十分鐘將陳
      勝雄送至高雄榮總，陳勝雄可因此存活。
（四）綜上所述，被告並無即刻提供後送直昇機之義務，且被告前代理局長莊承家在
      處理德安航空直昇機返台維修事宜之過程，並未怠於執行職務，亦無故意或過
      失，原告復未能證明該准許德安航空直昇機返台維修之行為，與陳勝雄死亡之
      結果間，有相當因果關係，原告主張因被告怠於執行職務，致權利受損一節，
      即無理由，不足採取。
二、從而，原告依國家賠償法第二條，訴請被告賠償八百六十四萬五千八百七十六元
    ，及自起訴狀繕本送達被告翌日起至清償日止，按週年利率百分之五計算之利息
    ，並無理由，應予駁回。
戊、結論：原告之訴為無理由，依民事訴訟法第七十八條，判決如主文。
中      華      民      國     九十三     年     九      月     二      日
~B臺灣澎湖地方法院民事庭
~B　　法　　　官　李宛玲
右正本係照原本作成。
如不服本判決，應於判決送達後二十日內，向本院提出上訴狀（須附繕本）。
中      華      民      國     九十三     年     九      月     三      日
~B　　法院書記官　莊茹茵
